【裁判字號】    89,上訴,538
【裁判日期】    890816
【裁判案由】    違反水土保持法
【裁判全文】
臺灣高等法院高雄分院刑事判決                    八十九年度上訴字第五三八號
    上  訴  人
    即  被  告  甲○○
    選任辯護人  吳澄潔
右上訴人因違反水土保持法案件，不服臺灣屏東地方法院八十八年度訴字第七四七號
，中華民國八十九年三月十七日第一審判決（起訴案號：臺灣屏東地方法院檢察署八
十八年度偵字第二九０一號）提起上訴，本院判決如左：
    主  文
原判決撤銷。
甲○○水土保持義務人違反於山坡地開挖整地之使用行為，應先擬具水土保持計畫，
送請主管機關核定，未擬具水土保持計畫，致生水土流失，累犯，處有期徒刑壹年。
    事  實
一、甲○○曾有違反森林法、妨害風化等前科，其中於民國七十七年間因違反森林法
    案件，經臺灣高等法院花蓮分院於八十一年六月十一日判處有期徒刑一年三月，
    併科罰金0000000元，於八十一年十一月十三日經最高法院上訴駁回確定
    ，於八十二年三月五日入監執行，嗣於八十三年九月十六日縮短刑期執行完畢；
    猶不知悔改，復於八十七年五月十日，向陳阿修承租坐落屏東縣三地門鄉○地段
    九一一地號經行政院公告之山坡地，為水土保持義務人，明知山坡地不得擅自開
    發、經營或使用，且於開挖、整地前，應先擬具水土保持計畫，送請主管機關核
    定，詎甲○○竟未擬具水土保持計畫，送請主管機關核定，即擅自於八十七年五
    月二十八日（起訴書誤載為同年五月十八日），在上址開挖、整地並興建鐵皮屋
    ，面積如附圖所示（鏟平部份面積０‧０六二九公頃，鐵皮屋部份面積０‧０一
    三四公頃），並從事營業，致生上開土地水土流失。
二、案經臺灣屏東地方法院檢察署檢察官自動偵查起訴。
    理  由
一、訊據上訴人即被告甲○○對於在右揭時、地開挖、整地並興建鐵皮屋之事實固不
    諱言，惟矢口否認有違反水土保持法等犯行，並辯稱：該地係伊向陳阿修承租，
    係於八十七年五月十日租地，至八十七年十二月始蓋鐵皮屋，此段時間伊於八十
    七年六月間整地，鄉公所制止後，伊即未再整地，嗣因土壤被沖刷，伊乃買石頭
    來填，並作擋土牆，後來縣政府於八十七年十月間同意伊作水土保持，伊才於八
    十七年十二月作駁崁及搭建鐵皮屋。伊實不知在上址開挖係違法行為，在這期間
    並曾委託民意代表到縣政府，經許可後始再動工，造成該地土石流失之原因非因
    伊之開挖整地，而係崩坍處上方三地門鄉中山公園之施工所致，該公園之工程及
    道路排水工程未完善，將全部之排水系統全部排入前開土地所致云云。惟查：
    （一）屏東縣山地門鄉○地段九一一地號土地，係於八十六年七月三十一日經行
          政院核定公告為山坡地之土地之事實，有屏東縣政府八十九年一月十八日
          八九屏府農保字第九一八九號函、臺灣省山坡地範圍地段明細表（該表係
          行政院於八十六年七月三十一日以台八十六農三０八二四號函核定，臺灣
          省政府於八十六年十月八日八六府農水字第一六八八六七號公告）各一紙
          附於原審卷內可查（見原審卷第五十六頁），顯然上開土地係屬山坡地要
          無疑義，欲使用上開土地自應受相關法律之規範。
    （二）而上開土地登記屬陳阿修所有，實為陳阿修與陳明雄共有，於八十七年五
          月二日出租予被告使用，並約定在租地內不得有任何違法行為之事實，業
          經被告所承認，並經證人陳明雄於本院調查時結證屬實（見本院八十九年
          五月十九日筆錄），且有上開土地之土地登記簿謄本、不動產租賃契約書
      各一份在卷可考。被告既係上開土地之承租人，且實際使用上開土地，足
          認被告為水土保持法第四條所稱之水土保持義務人（陳阿修雖為土地所有
          人，但並非實際使用土地之人，爰經檢察官於八十八年三月三十一日以八
          十八年度偵字第七六０號不起訴處分）。而依水土保持法第十三條第一項
          規定，第八條第一項第五款關於山坡地之開發、經營或使用行為，其水土
          保持義務人應先擬具水土保持計畫，送請主管機關核定，如屬依法應進行
          環境影響評估者，並應檢附環境影響評估結果一併送核，其水土保持計畫
          未經核可前，各目的事業主管機關不得逕行核發開發或利用之許可。另依
          山坡地保育利用條例第十條規定在他人山坡地內，不得擅自從事山坡地之
          開發、經營或使用。被告於八十七年五月二日向陳阿修承租系爭土地後，
          曾以陳阿修名義，於八十七年六月二十二日向屏東縣政府申請簡易水土保
          持，固有簡易水土保持申請書一紙在卷可憑（見八十八年度偵字第二九０
          一號卷第二十一頁），惟被告自八十七年五月二十八日起即進行開挖整地
          ，於八十七年六月二十七日起開始興建鐵皮屋營業，如附圖所示（鏟平部
          份面積鏟平部份面積‧六二九公頃，鐵皮屋部份面積０‧０一三四公頃）
          ，且嗣後並未經核定等情，業據被告於偵查中供承不諱（見八十八年度偵
          字第七六０號卷第三十八頁、八十八年度偵字第二九０一號卷第二十九頁
          反面、第三十頁），復據證人劉瑞豐、李達平於本院勘驗時證述在卷（見
          本院八十九年六月十九日勘驗筆錄），且有成果圖一份在卷足佐。顯然被
          告於未擬具水土保持計畫，送請主管機關屏東縣政府核定之前，即已於八
          十七年五月二十八日進行開挖、整地；且於申請水土保持未獲核定之前，
          亦繼續開挖，並搭建鐵皮屋，應甚為顯著。被告雖曾提出申請，惟因被告
          未經核可即進行整地開挖，屏東縣政府遂以此為由未核准其申請，並於八
          十七年八月四日以屏府農保字第一三三二二二八號函通知被告未能許可其
          申請，亦有該紙公文附於偵查卷內可查（見同上第二九０一號偵查卷第二
          十頁），尚難認被告業已提出其所擬具之水土保持計畫，並經主管機關核
          。嗣屏東縣政府並被告罰款並告知須請專業技師整修，再經縣政府強制拆
          除後，被告又搭蓋鐵皮屋，於被告開挖時縣政府主管人員即曾制止，並告
          知應回復原狀後作好水土保持，並非許可被告水土保持之申請，並曾限令
          恢復原狀，嗣於八十八年十月一日強制拆除，被告於八十九年一月又重新
          搭建鐵皮屋等情，亦據證人劉瑞豐、李達平於偵訊暨原審法院訊問中證述
          在卷（見上開第二九０一號偵查卷八十八年八月二十五日偵訊筆錄、原審
          法院八十九年一月十一日訊問筆錄、八十九年二月十九日勘驗筆錄），並
          有屏東縣政府八十八年五月七日八八屏府民原經字第七七七五四號函、八
          十九年一月二十四日八九屏府農保字第一二○六三號函函附水土保持申請
          書、土地登記簿謄本、土地所有權狀、屏東縣政府八十七年八月四日八七
          屏府農保字第一三三二二八號函、開挖現場圖、違反水土保持法案件處分
          書、照片等可考；核與證人陳山岳於原審法院訊問中證稱：曾與被告共同
          前往縣政府詢問如何處理，縣政府告以若被告欲補強可請專人補強（見前
          開訊問筆錄）等情相符。且被告於動工當日即被取締而暫停動工，縣政府
          原經課人員李達平告知被告儘快作好水土保持之工作，被告乃於八十七年
          九月份再次動工等情，復據被告於偵訊中供述在卷（見八十八年六月三十
          日偵訊筆錄），況被告答辯狀亦陳稱：其開挖時當地鄉公所（指三地門鄉
          公所）及分駐所員警即出面制止，要求被告須先申請許可，足認被告未先
          擬具水土保持計畫，送請主管機關核定已明。被告甲○○為水土保持法所
          稱之水土保持義務人，其未先擬具水土保持計畫書，送請主管機關核定，
          隨即自行開挖、整地，並擅自開發、搭建違章之鐵皮屋供營業之用，致生
          水土流失，被告所辯不知情，即難認係實在，該部分所辯不足採信。
    （二）前開土地因從山坡地開挖，如遇大雨沖刷，一定會造成水土流失，且開挖
          後山坡土壤已有裂縫，水滲入土壤造成鬆動，致土壤流失，且該土地上有
          營業，如發生危險時恐有傷亡，又該地經八十八年六月間連月下雨，已造
          成邊坡嚴重崩坍滑落，水土流失等情，亦據證人即林瑟饒、李達平於偵訊
          中證述綦詳（見上開第七六０號偵查卷八十八年二月二十四日、同年八月
          二十五日偵訊筆錄），並有臺灣省屏東縣政府八十八年六月二十九日八八
          屏府民原經字第一一二七五○號函及函附上址崩坍水土流失情形之照片可
          考，又該土地上方為中山公園蓄水池，蓄水池旁有涵洞，水滿後會由涵洞
          流出，有埋設之水管接流至該地旁之排水溝，蓄水池及水管均係以水泥興
          建而成，水不會滲入土壤造成崩塌等情，業據原審法院勘驗現場甚明，有
          該院勘驗筆錄一紙在卷可證。足認前開土地水土流失非因上方之中山公園
          所致，而係被告未擬具水土保持計畫，即於上址開挖搭建鐵皮屋所致，被
          告前開所辯，顯係卸責之詞，不足採信。
    （三）被告於本院調查雖再辯稱：本件土地水土流失係歸因於縣政府於土地上方
          興建、設置公園不當所致，當時原審法院至現場勘驗時被告並未在現場，
          無法作適度之說明、澄清；復稱：縣政府於公園中設置之水池並無蓄水功
          能，且將蓄水池溢流之水導往係爭土地左側之排水溝，並任其隨公路施工
          單位所埋設之暗溝排放至被告所承租土地上，致生水土流失情形，並非被
          告開挖整地所致云云。惟本院經通知被告、辯護人會同屏東縣政府相關人
          員前往現場勘驗，縣政府於土地上方公園中所設置之水池，其底部為混泥
          土所鋪設，邊坡部份為石板搭配混泥土所組成（詳如本院卷內所附勘驗相
          片編號第三、四、五、六號），且勘驗當時水池底部雖僅殘留餘水，但此
          應可認定其尚非如被告所稱全無蓄水之功能。再者，縱如被告所稱公園蓄
          水池全無蓄水功能而有滲流現象，惟綜觀鐵皮屋後方之上坡面縱面（即相
          當於蓄水池之邊坡位置，如本院所附勘驗相片編號第十五、二十七、二十
          八、二十九及第三十三號），並未有因滲漏而致崩坍之現象，故被告稱本
          件水土流失現象係歸因於蓄水池之設置、施工不當，顯未足採。雖證人杜
          明德於本院調查時到庭結證稱：在八十八年八月份陳明雄、被告及伊至現
          場查看，水自地下滲出來，因土質鬆軟關係才會造成水滲出來（見本院八
          十九年五月十九日筆錄），但被告已於八十七年五月二十八日即進行開挖
          、整地之工作，距離警員杜明德於八十八年八月份至現場實地觀察前後相
          距達一年三個月，復由卷內所附照片所示當時進行土木工程之規模相當大
          ，顯難以證人杜明德之證詞，遽認係因公園蓄水池滲漏致造成水土流失。
          況本院於勘驗時發現，蓄水池中確有為防止水面過高而設置之溢流導溝（
          詳如所附勘驗相片編號第一、第二號），並將之排放於本件土地左側公路
          旁之水溝中（如所附勘驗相片編號第七、第八及第九號），且確有如被告
          所稱疑似暗溝之水泥構造物。如係因公園蓄水池之導流溝係將多餘蓄水排
          放於土地左側公路旁之水溝中，並隨暗溝排放於被告所承租土地中，則依
          經驗法則判斷，水土流失之現象亦應以暗溝之末端，約為鐵皮屋之正前方
          六公尺處（即如所附勘驗相片編號第十六號）最為嚴重、而且明顯，惟勘
          驗時本院發現，本件土地發生水土流失、坍塌之處僅侷限於鐵皮屋右側，
          其餘土地尚屬堅實，此由被告沿土地前緣所栽種之樹木僅限於鐵皮屋右側
          之部份始生傾倒、位移者可證（所附勘驗相片編號第十九、第二十號）。
          另被告整地開挖範圍外之原生植披（如所附勘驗相片編號第二十四、第二
          十七、第三十五號所示）均未有流失，更足證本件水土流失現象係因被告
          整地開挖所致，無關公園等公共設施之設置，被告所辯顯係推諉之詞，亦
          不足採信。
    （四）被告於本院調查、審理時供稱：伊曾於開挖整地初期，於下坡面設置擋土
          牆、蛇籠，以供固護邊坡之用，事後並曾因水土流失而購置約七、八十車
          之砂石用以填實土地，豈能將水土流失之責歸究於伊。惟依一般生活經驗
          法則可知，經過開挖之山坡地表，其表土穩定性不若原始地表堅實；且據
          本院實地勘驗，本件土地下坡面之坡長至少有近百公尺、坡度約為七十度
          左右（參見八十八年度偵字第七六０號卷第二十六至第二十九頁所附相片
          ），如何將近百公尺，且尚稱險陡之邊坡穩固，豈係被告隨意設置、未經
          土木技師專業計算之擋土牆、蛇籠（參偵字第二九０一號卷第三十六至第
          三十七頁後所附相片），即得予以固護，此由被告所設上述擋土牆、蛇籠
          等亦順坡面滑動、位移可證（參本院勘驗相片編號第三十二、三十四號）
          ；且據證人即土地出租人陳俄安到庭證稱，均未有謂其土地曾有土石滑動
          、流失之現象存在；足證本件造成水土流失之禍因，係源於被告整地濫建
          所致，而被告所辯其曾購置砂石回填，亦不過係為確保其使用便利之事後
          補救措施而已。再本院實地勘驗時，發生水土流失之下坡面雖多遭表土植
          披所覆，惟依上開八十八年度偵字第七六０號卷第二十六至第二十九頁所
          附相片，仍不難想像被告濫墾濫建之初，對於山坡水土保持所造成之危害
          。被告至本件審理期間，猶執詞辯稱其行為並無不當，不知悔改，實屬可
          議。
    （五）證人陳俄安雖到庭證稱所租予被告之土地，其原始地貌係呈略顯低窪之平
          面，且存有一足供人行走之小徑，供其農作時行走之用。惟此與被告未經
          核可即擅自開挖整地，並搭建違章鐵皮屋營業，致水土流失之災害發生間
          ，並未有任何關聯，尚不足為有利於被告之認定。
    （六）綜上所述，被告前開所辯，無非係圖卸責之詞，委無足採。事證明確，被
          告右揭犯行，洵堪認定。另被告請求本院鑑定部份，惟據上事證，已足資
          證明公園設置既先於被告非法開挖整地，且並未造成水土流失之情事，則
          本件水土流失災害之發生，顯與公園設置之當否間無相當因果關係，且據
          其它事實亦已足資證明被告犯行，其違反水土保持之事證明確，故被告請
          求就公園之設置、施工是否即為造成水土流失之主因送交專業人士或機關
          鑑定部份，應無送請鑑定之必要，附予敘明。
二、核被告所為，係違反水土保持法第十三條第一項規定，未先擬定水土保持計畫，
    致生水土流失，核係犯同法第三十三條第三項前段之罪。另被告在他人山坡地內
    擅自開發、搭建鐵皮屋供其營業之用，核其所為，亦係違反山坡地保育利用條例
    第十條之規定，應依同條例第三十四條第一項之規定處罰。被告多次擅自於上開
    山坡地開挖興建鐵皮屋之行為，時間、空間緊密相接，顯屬單一之犯意決定，一
    行為之接續進行，僅成立一罪。被告前開一行為，而前後觸犯水土保持法第第三
    十三條第三項前段之罪暨山坡地保育利用條例第三十四條第一項之罪，為想像競
    合犯，從一重之水土保持法第三十三條第三項前段之罪處斷。公訴人雖未就被告
    違反山坡地保育利用條例第三十四條第一項部分起訴，惟上開部分與公訴人起訴
    部分係屬裁判上一罪之想像競合犯關係，本院仍得審究。被告甲○○曾有違反森
    林法、妨害風化等前科，其中於民國七十七年間因違反森林法案件，經臺灣高等
    法院花蓮分院於八十一年六月十一日判處有期徒刑一年三月，併科罰金0000
    000元，於八十一年十一月十三日經最高法院上訴駁回確定，於八十二年三月
    五日入監執行，嗣於八十三年九月十六日縮短刑期執行完畢，有臺灣高等法院被
    告全國前案記錄表一紙在卷可考，被告於有期徒刑執行完畢後，五年內再犯本件
    有期徒刑以上之罪，為累犯，應依刑法第四十七條規定，加重其刑。
三、原審對被告予以論罪科刑，固非無見，惟查：（一）被告之前開犯行，核與山坡
    地保育利用條例第十條所規定構成要件相符，即應依同條例第三十四條第一項之
    規定處斷，並與被告所犯水土保持法第三十三條第三項前段之罪比較，從一重之
    水土保持法第三十三條第三項前段之罪處斷。原審未論及被告所犯關於山坡地保
    育利用條例之罪部分，並未予互相比較，即有違誤。（二）被告所犯係水土保持
    法第三十三條第三項前段之罪，原審據上論斷欄記載水土保持法第三十三條第一
    項，自有未符。上訴人即被告空言否認提起上訴，雖無理由，惟原判決既有上開
    可議，本院自應予以撤銷改判。爰審酌被告僅為其得以在該地經營生意，竟不惜
    破壞美好之山水之動機、目的，且大興土木造成水土流失之危害，復稱何以附近
    亦有人如此未見取締，迄至本院至現場勘驗時止，仍於假日營業，犯後飾詞詨辯
    ，顯未有悔意等一切情況，量處如主文第二項所示之刑。
據上論結，應依刑事訴訟法第三百六十九條第一項前段、第三百六十四條、第二百九
十九條第一項前段、水土保持法第三十三條第三項前段、山坡地保育利用條例第十條
、第三十四條第一項、刑法第十一條前段、第四十七條、第五十五條，判決如主文。
本案經檢察官張其主到庭執行職務。
中    華    民    國     八十九     年       八       月       十六     日
                              臺灣高等法院高雄分院刑事第五庭
                                  審判長法官  吳水木
                                        法官  洪慶鐘
                                        法官  陳朱貴
右正本證明與原本無異。
如不服本判決，應於判決送達後十日內向本院提出上訴狀，其未述理由者並應於提
出上訴狀後十日內向本院補提理由書（應附繕本)。
                                      書記官  呂素珍
中    華    民    國     八十九     年       八       月       十八     日
附錄：本判決論罪科刑法條全文
水土保持法第三十三條第三項前段
第一項第二款情形，致生水土流失或毀損水土保持之處理與維護設施者，處六月以上
五年以下有期徒刑，得併科新台幣六十萬元以下罰金。
山坡地保育利用條例第三十四條第一項
在公有或他人山坡地內，擅自墾殖或設置工作物者，處六月以上五年以下有期徒，得
併科三萬元以下罰金。
                                                                        Ａ


司法院資訊處製作；財團法人民間司法改革基金會備份。
